最　高　行　政　法　院　判　決
　　　　　　　　　　　　　　　　　　 96年度判字第00356號
上　訴　人　財政部臺北市國稅局（承受本件臺北市稅捐稽徵處
　　　　　　業務）
代　表　人　許虞哲
被 上訴 人　合家歡育樂事業股份有限公司
代　表　人　甲○○
上列當事人間因營業稅事件，上訴人對於中華民國91年5月23日
臺北高等行政法院90年度訴字第4973號判決，提起上訴，本院判
決如下：
　　主  文
原判決廢棄，發回臺北高等行政法院。
　　理  由
一、被上訴人係經營會員制渡假俱樂部，於民國（以下同）79年
    至83年收取會員入會保證金，金額計新臺幣（以下同）277,
    990,661元（不含稅），營業稅額13,899,533元；另80年及
    82年營業收入，合計3,300,572元（不含稅），稅額165,029
    元，涉嫌未依規定開立統一發票並漏報銷售額，案經法務部
    調查局臺北市調查處（以下簡稱臺北市調查處）查獲後函移
    臺北市稅捐稽徵處依法審理核定，嗣由臺北市稅捐稽徵處所
    屬大安分處依法發單核定補徵營業稅分別為657,832元（其
    中79年至81年收取之入會保證金264,834,029元，應補徵營
    業稅額13,241,701元已由臺北市稅捐稽徵處所屬大安分處於
    83年1月開單補徵，故僅補徵82年、83年收取入會保證金之
    營業稅額657,832元，即13,899,533元－13,241,701元＝657
    ,832元）及165,029元，並按全部所漏稅額14,064,562元處5
    倍罰鍰計70,322,800元（計至百元止）（即79年至83年漏報
    入會保證金之營業稅額13,899,533元加上80年及82年漏報營
    業收入之營業稅額165,029元），被上訴人不服，申請復查
    ，未獲變更，乃提起訴願，經臺北市政府87年5月6日府訴字
    第8610097401號訴願決定：「原處分關於保證金收入補稅部
    分，訴願駁回；其餘部分原處分撤銷，由原處分機關另為處
    分。」經臺北市稅捐稽徵處就撤銷部分（即營業收入部分補
    徵稅額及原罰鍰處分）重為審酌後仍未變更；被上訴人仍不
    服，續提起訴願，經臺北市政府88年4月14日府訴字第87095
    02501號訴願決定：「原處分撤銷，由原處分機關另為處分
    。」再經臺北市稅捐稽徵處重新審酌後以88年6月9日北市稽
    法乙字第8812302400號復查決定：「維持原核定補徵稅額（
    營業收入部分）及原罰鍰處分。」被上訴人再表不服，提起
    訴願，經財政部90年6月8日台財訴第0000000000號訴願決定
    ：「原處分關於80及82年補徵稅額（營業收入）及罰鍰部分
    撤銷，由原處分機關另為處分。其餘訴願駁回。」被上訴人
    乃對漏報79年至83年收取入會保證金科處罰鍰乙事，遭訴願
    決定駁回部分不服，提起本件行政訴訟，經原審法院判決將
    「訴願決定及不利原告部分之原處分，即有關罰鍰部分，均
    撤銷。」臺北市稅捐稽徵處不服提起上訴，後因營業稅改為
    國稅，故由財政部臺北市國稅局承受本件訴訟。
二、本件被上訴人於原審起訴主張：按財政部台財稅第79O67492
    8號函釋明　示「．．．至有部份高爾夫球場（俱樂部）．
    ．．此類案件之業者如有未盡明瞭　，致未開立統一發票報
    繳應納稅款者，稽徵機關應即輔導限期補繳結案．．．。
    」上訴人雖稱該函釋「．．．業於81年度版營業稅、印花稅
    、證券交易稅法　令彙編免列，免列理由為『本函為行政指
    示，及過渡時期函令，無庸保留。』」　惟該法令彙編於81
    年度免列，則該年度以前當屬所謂「過渡時期」，則被上訴
    人於79年至81年度收取會員保證金部分應有該函釋之適用。
    又前開函釋係因財政部79年6月4日發布台財稅第79O661303
    號函對負債課徵營業稅，基礎極為勉強，業者因而紛作抗爭
    而頒布作為過渡時期函令，著有關機關輔導限期補繳結案，
    本案例依之應可免罰，前臺北市政府訴願委員會重為訴願決
    定以79年6月4日為免罰分界日，實有謬誤。另依稅捐稽徵法
    第48條之3後段及同法第1條之1規定，本件應免處罰鍰。且
    被上訴人82年及83年度收取會員保證金部分業經前行政法院
    89年度判字第2062號判決撤銷。本稅既已撤銷，則上開年度
    之罰鍰應予免處等語，請求撤銷訴願決定及原處分。
三、上訴人則以：有關保證金裁罰部分，前經上訴人為符合財政
    部79年6月4日台財稅第79O661303號函釋規定，應明確劃分
    被上訴人79年6月4日前、後收取之保證金收入金額以核認其
    補稅免罰之金額，曾依臺北市政府87年5月6日府訴字第8610
    097401號訴願決定撤銷意旨，分別於87年5月12日、7月9日
    、9月10日函請提供足資認定其於87年5月29日補充說明書中
    所主張79年1月至5月收取之保證金為90,790,000元，6月至
    12月收取之保證金為127,100,000元，合計為217,89O,000元
    之明細資料及相關事證供核，惟被上訴人迄未提供。且依被
    上訴人之行業特性，其營業應有淡旺季，若依被上訴人主張
    類似平均分攤方式予以劃分其79年6月4日前、後收取之保證
    金收入金額，實不符合其營業性質及租稅公平原則。再查俱
    樂部向會員收取入會費或保證金時，即負有提供勞務或場地
    供他人使用之義務，係屬銷售勞務之性質，自應於收款時開
    立統一發票，其理至明。又本件係法務部調查局臺北市調查
    處於85年10月16日查獲，上訴人於86年2月18日作成處分，
    而財政部台財稅第79O674928號函釋業於81年版營業稅、印
    花稅、證券交易稅法令彙編免列，揆諸稅捐稽徵法第48條之
    3前段規定，本件於裁處時即無上開函釋可資適用。另82及
    83年度之核課營業稅部分業經行政法院89年度判字第2O62號
    判決撤銷，責由上訴人另為處分，並經上訴人重為維持原核
    定補徵稅額之復查決定，被上訴人亦未續提起訴願，是以該
    補徵稅額部分業告確定，自無免處罰鍰之理。第依財政部76
    年2月10日台財稅第7519771號函、78年2月22日台財稅第781
    139661號函及79年6月4日台財稅第79O6613O3號函釋可知，
    財政部已對行業性質特殊之會員制俱樂部收取入會費及保證
    金，於76年間以函釋補充說明，則被上訴人於該期間即應依
    該函釋辦理，責無旁貸。又財政部79年6月4日函釋意旨乃在
    於營業人與會員簽訂之原始契約是否為附條件始退還保證金
    為課稅依據，對已退還之保證金應以銷貨退回處理，亦不應
    以有無於3年內退還保證金作為判斷該契約是否為附條件契
    約。上訴人予以補稅裁罰，洵屬有據。末查被上訴人另主張
    相關案件經臺北市國稅局復查決定將原處分撤銷者，係其關
    係企業綠意育樂事業股份有限公司（經營高爾夫俱樂部）82
    年度營利事業所得稅事件，惟該案與本件案情不同，且所適
    用之法律依據亦不相同，不能援引比照等語，資為抗辯。
四、原審以：按「營業人有左列情形之一者，主管稽徵機關得依
    照查得之資料，核定其銷售額及應納稅額並補徵之:．．．
    四、短報、漏報銷售額者。」及「納稅義務人，有左列情形
    之一者，除追繳稅款外，按所漏稅額處1倍至10倍罰鍰，並
    得停止其營業：．．．三、短報或漏報銷售額者。」分別為
    營業稅法第43條第1項第4款及第51條第3款所明定。次按「
    高爾夫球場（俱樂部）向會員收取入會費或保證金，如於契
    約訂定屆滿一定期　間退會者，准予退還；末屆滿一定期間
    退會者，不予退還之情形，均應於收款時開立統一發票，課
    徵營業稅及娛樂稅。」亦經財政部79年6月4日台財稅第79O6
    613O3號函釋在案。查前開台財稅第79O674928號函載高爾夫
    球場（俱樂部）向會員收取入會費或保證金，除於契約中訂
    定會員退會應即退還者，應免徵營業稅及娛樂稅外，均應於
    收款時開立統一發票報繳營業稅及娛樂稅。至有部分高爾夫
    球場（俱樂部），於契約訂立屆滿一定期間始准予退還入會
    費或保證金之情形，此類案件之業者，如有未盡明瞭，致末
    開立統一發票報繳者，稽徵機關應即輔導限期補繳結案。係
    財政部於79年11月1日為解決「高爾夫球場（俱樂部）向會
    員收取入會費或保證金」之問題所為之函釋；雖上訴人辯稱
    「．．．業於81年度版營業稅、印花稅、證券交易稅法令彙
    編免列，免列理由為『本函為行政指示，及過渡時期函令，
    無庸保留。』」法令彙編於81年度免列，本件於裁處時已無
    上開函釋可資適用云云；然查該函釋既有階段性任務，雖法
    令彙編於81年度免列，係因過渡時期函令而並非因無效才免
    列，是仍不能否認其效力。按行政行為，應以誠實信用之方
    法為之，並應保護人民正當合理之信賴，為行政程序法第8
    條所明定;該函釋既載明「有關機關輔導限期補繳結案」等
    語，是上訴人於財政部做出該函釋後，此類案件之業者如有
    未盡明瞭，致未開立統一發票報繳應納稅款者，上訴人應即
    輔導限期補繳結案；即應輔導被上訴人限期補繳，若被上訴
    人經上訴人輔導後復未補繳，再課罰鍰，始符前開財政部函
    釋之本旨；倘上訴人未予輔導或未盡輔導之責，即予以處罰
    ，實有違上開行政行為之誠信原則，因將訴願決定及原處分
    予以撤銷，核無違誤。
五、本院經查：(一)按採會員制方式經營銷售貨物或勞務者，其向
    會員收取之會員入會費，係提供會員入會權利，並提供設備
    供會員使用之代價，屬銷售勞務之收入，應依法課徵營業稅
    ，惟其中屬保證金性質，於會員退會時應即退還者，尚非銷
    售勞務之收入，應免徵營業稅，業經財政部76年2月10日台
    財稅第7519771號函釋，並於78年2月22日台財稅第00000000
    0號分函省市稽徵機關全面清查，依高爾夫球場（俱樂部）
    各項收入之徵免娛樂稅及營業稅認定標準，覈實計課。後因
    臺灣省政府財政廳及臺北市政府財政局先後函報有部分高爾
    夫球場（俱樂部）於契約訂定屆滿一定期間始准予退還與未
    屆滿一定期間不准予退還入會費或保證金之情形，應如何課
    徵營業稅及娛樂稅發生疑義，財政部則以79年6月4日台財稅
    第790661303號函釋規定：「．．．（二）高爾夫球場（俱
    樂部）向會員收取入會費或保證金，如於契約訂定屆滿一定
    期間退會者，准予退還；未屆滿一定期間退會者，不予退還
    之情形，均應於收款時開立統一發票，課徵營業稅及娛樂稅
    。迨屆滿一定期間實際發生退會而退還入會費或保證金時，
    准予檢附有關文件向主管稽徵機關申請核實退還已納稅款。
    」，業者對該函釋紛作抗爭，財政部再以79年11月1日台財
    稅第790674928號函釋稱此類案件之業者，如有未盡明瞭，
    致未開立統一發票報繳者，稽徵機關應即輔導限期補繳結案
    。嗣財政部因案外人耀德國際育樂股份有限公司所屬皇家鄉
    村俱樂部向會員收取之保證金，有關營業稅及娛樂稅之補徵
    及申請退稅事項所為80年9月20日台財稅第800715172號函釋
    規定：「說明．．．二、高爾夫球場業者向會員收取入會費
    或保證金，於契約中訂定須屆滿一定期間退會，始准予退還
    者，應於收款時開立統一發票課徵營業稅及娛樂稅；惟屆滿
    一定期間實際發生退會而退還入會費或保證金時，准予檢附
    有關文件向主管稽徵機關申請核退已納稅額，本部79年6月4
    日台財稅第790661303號函已有解釋。又鑒於本部上開部函
    發布前，業者有未盡明瞭，致未開立統一發票報繳應納稅款
    者，稽徵機關應即輔導限期補繳結案，亦經本部79年11月1
    日台財稅第790674928號函釋在案。．．．」依該函釋意旨
    係指79年6月4日部函發布前已收取之保證金，業者有未盡明
    瞭者，始有輔導限期補繳結案之適用，並非於該函發布後始
    收取之保證金亦可無期限地適用輔導補繳結案之規定甚明。
    (二)依被上訴人所提供財務報表可知，是時被上訴人之會計事
    項委由資誠會計師事務所處理，對上開財政部79年6月4日台
    財稅第790661303號函釋，應於收款時開立統一發票，課徵
    營業稅及娛樂稅之規定，實難諉為不知，且本案係法務部調
    查局臺北市調查處於85年11月15日函送相關違章證物至臺北
    市稅捐稽徵處，距被上訴人79年起收取會員入會保證金，已
    事隔多年，被上訴人仍未依規定開立發票，又未曾向上訴人
    查詢任何相關疑義，難認其對於本件違章行為，無故意或過
    失。(三)按納稅義務人短報或漏報銷售額者，除追繳稅款外，
    按所漏稅額處1倍至10倍罰鍰，加值型及非加值型營業稅法
    第51條第3款定有明文。被上訴人於79年至83年間收取會員
    入會保證金，未依規定開立統一發票漏報銷售額，上訴人對
    被上訴人漏報79年至83年收取入會保證金科處罰鍰，與前開
    營業稅法第51條第3款規定並無相違（惟其中79年6月4日以
    前所收取之保證金部分，則應剔除，詳如下述）。原判決竟
    以本件上訴人未予輔導被上訴人限期補繳結案，便逕以裁罰
    ，有違行政行為之誠信原則，認原處分有所違誤，因而訴願
    決定及不利被上訴人部分之原處分，即有關罰鍰部分均撤銷
    ，依前說明，自有所違誤，上訴意旨指摘原判決違誤，求予
    廢棄，經核為有理由，自應由本院將原判決廢棄。(四)惟依上
    開財政部79年6月4日台財稅第790661303號函及79年11月1日
    台財稅第790674928號函，被上訴人於79年6月4日以前所收
    入會保證金僅補稅而免罰，原審理應依職權詳實核查該金額
    為多少，如無法詳實核查時，似應採推估方式以確定該金額
    ，且自系爭79年至83年收取會員入會保證金277,990,661元
    內扣除該金額，然後就餘額始能裁罰。上訴人以被上訴人所
    稱79年1月至5月收取之保證金為90,790,000元，因未提供明
    細資料無從認定為由，而分文不予扣除並全部裁處罰鍰，亦
    有未合。此部分之事實事關罰鍰金額之多少，尚待原審法院
    查明，故將本件發回臺北高等行政法院調查審理後，另為適
    法之裁判。
六、據上論結，本件上訴為有理由，爰依行政訴訟法第256條第1
    項、第260條第1項前段，判決如主文。
中　　華　　民　　國　　96　　年　　3　　 月　　8　　 日
                  第二庭審判長法  官　鄭　淑　貞
                              法  官  黃  本  仁
                              法  官  黃　合　文
                              法  官　吳　明　鴻
                              法  官　帥　嘉　寶
以  上  正  本  證  明  與  原  本  無  異
中　　華　　民　　國　　96　　年　　3　　 月　　9　　 日
　　　　　　　　　　　　　　　書記官　蘇　金　全
